【裁判字號】    95,台上,3660
【裁判日期】    950706
【裁判案由】    業務過失致人於死
【裁判全文】
最高法院刑事判決            九十五年度台上字第三六六○號
    上  訴  人  台灣高等法院檢察署檢察官
    上  訴  人
    即  被  告  庚○○
                        樓
    選任辯護人  葉大殷律師
    上  訴  人  甲○○
    選任辯護人  林詮勝律師
    上  訴  人  乙○○
                        號2 .
    選任辯護人  陳明良律師
    上  訴  人  丙○○
    選任辯護人  薛松雨律師
                王玫珺律師
    上  訴  人  丁○○
                        1 巷.
    選任辯護人  王子文律師
                羅明通律師
    上  訴  人  戊○○
    選任辯護人  游孟輝律師
    上  訴  人  己○○
    選任辯護人  余淑杏律師
                林亦書律師
    被      告  辛○○
                        號
    選任辯護人  邱松根律師
上列上訴人等因被告等業務過失致人於死等罪案件，不服台灣高
等法院中華民國九十四年八月九日第二審更審判決（九十三年度
矚上更(二)字第一號，起訴案號：台灣士林地方法院檢察署八十六
年度偵字第八八七二、九二一七、九六三一、一○○四一、一○
四一九、一一一三四、一一八九二號），提起上訴，本院判決如
下：
    主  文
原判決撤銷，發回台灣高等法院。
    理  由
一有罪部分：（即庚○○業務過失致人於死部分及甲○○、乙○
○、丁○○、戊○○、丙○○、己○○部分）
本件原判決撤銷第一審關於上訴人庚○○過失致人於死部分及上
訴人甲○○、乙○○、丁○○、戊○○、丙○○、己○○部分之
科刑判決，依想像競合犯從一重改判論處庚○○、甲○○、乙○
○從事業務之人，因業務上之過失致人於死罪刑（分別處有期徒
刑三年、一年八月、一年八月），依牽連犯從一重改判論處丁○
○、戊○○、丙○○、己○○共同連續依據法令從事公務之人員
，對於主管之事務直接圖利罪刑（丁○○、戊○○各處有期徒刑
七年，褫奪公權七年；丙○○處有期徒刑六年，褫奪公權六年；
己○○處有期徒刑五年六月，褫奪公權五年），固非無見。
惟查：(一)、業務過失致人於死罪，以從事業務之人因業務上之過
失致人於死為構成要件；亦即從事業務之人，須因與其業務有直
接關係之過失行為，而生致人於死之結果，始構成本罪。是以行
為人是否從事業務，亦即有無以反覆同種行為為目的之社會活動
，既係犯罪成立有關之事實，自應以證據予以證明，並於理由內
就其憑何認定之依據加以說明，始為適法。原判決認定：庚○○
為林肯開發建設股份有限公司（下稱林肯公司）與霖肯實業股份
有限公司（下稱霖肯公司）之負責人，於購得台北縣汐止市○○
段北港口小段一○○之一、一○○之二、一○二之一、一○二之
二、一○六之七、三四四及三四五地號山坡地後，準備開發、興
建房屋出售，應注意調查該處地質是否適合重行深度開挖，竟疏
未注意鑽探調查該山坡地段之地質，且未經專業技師之設計，即
貿然開始大量挖方整地，面積達二十五萬三千八百七十一立方公
尺，致現場西北側岩盤裸露，坡度過陡，造成日後林肯大郡第二
、三區邊坡不穩定性；嗣分別以霖肯公司（第一、三區）、生根
建設開發股份有限公司（第二區，下稱生根公司）、林肯公司（
第四、六區）、長茂建設股份有限公司（第五區，下稱長茂公司
）名義，委請已判刑確定之建築師盧正堯為其設計在上開土地上
興建林肯大郡集中社區，與盧正堯決定剷除林肯大郡第二、三區
西北側之山坡地坡腳並設置護坡及擋土牆時，應注意以實際鑽探
方式瞭解地質情況，以避免可能產生之危險，竟均疏未注意，未
實際鑽探即以已判刑確定之古文秀參考其他鑽探資料所作之報告
申請建造執照，嗣於施作擋土牆之初，已發生坍方，仍未採取適
當之補救措施，而委託無技師資格之甲○○依不正確之資料設計
護坡加設格樑、地錨及噴漿，且未注意地質所造成排水及水壓問
題，亦未經專業技師簽證認可，即供作施工之依據，而由乙○○
施作該補強工程時，發生地錨脫落，庚○○、盧正堯、甲○○與
乙○○會勘後，竟僅將脫落之錨頭重新施預力補裝復原，未進一
步為安全補強措施；至民國八十六年七月間，因錨頭脫落現象日
趨嚴重，乙○○向庚○○、盧正堯建議加設傾度管、水位觀測井
與橫向排水管等設施，惟庚○○、盧正堯僅委請均研企業社在擋
土牆鑽孔八十八孔，並委請大地工程股份有限公司做評估報告，
嗣該評估報告指出須加裝二百九十三支之地錨及一百九十八件之
排水管，庚○○及盧正堯應已知悉該擋土牆在設計及施工上均有
嚴重缺失，且因溫妮颱風即將來襲，已有明白而立即之危險，竟
仍疏未通知第三區及第二區居民進行疏散，致溫妮颱風來襲時，
雨水滲入邊坡砂、頁岩互層之地層，使頁岩之抗滑力降低，加上
水壓力作用，擋土牆及地錨因無法支撐岩體下滑力量而瞬間倒塌
，併引發邊坡南北縱深約五十公尺、東西長度約一百四十公尺之
地層滑動，致混凝土牆體併同大量泥石衝向邊坡下方第三區與第
二區之住宅，使建物樓柱立即斷裂，造成屋內居民死傷等情。並
於理由中論述：庚○○係林肯大郡建築案之投資者，亦係上開建
設公司之實際負責人，從找地、買地、規劃、設計、整地、施工
、選材到配合各種法令作最佳之考量，均係最終之決策者，有關
整地、鑽探、送件申請雜項、建造執照、邊坡地之擋土牆如何設
計、施作、費用若干，均賴其定奪，擋土牆發生坍方如何補救，
花費多少，亦需其判斷，豈能以其僅係單純投資者，分工之專業
人士所生疏失與其無關，即不應負業務過失責任卸責等語。惟原
判決就庚○○擔任上開公司負責人，有關公司登記之營業事項及
其應執行之業務內容為何，前揭開挖整地、設計、施工及補強等
過程中所生之疏失情形，是否因其執行業務之過失行為，亦即庚
○○即令有上開過失行為，如何認係基於其業務上所為，悉未說
明論列。則其遽論庚○○以業務過失致人於死罪，即尚有未合。
(二)、被告於訊問時得保持緘默；又被告未經自白，又無證據，不
得僅因其拒絕陳述或保持緘默，而推斷其罪行。刑事訴訟法第九
十五條第二款、第一百五十六條第四項，分別定有明文。原判決
以庚○○未注意鑽探調查山坡地之地質，亦未經專業設計師之設
計，即大量挖方整地，致現場西北側岩盤裸露，坡度過陡等情，
「迭據被告庚○○於檢察官偵查中及原審（第一審）審理時所不
否認」，資為其有業務過失致人於死犯行論據之一（見原判決第
二一頁第三至八列）。惟原判決所謂庚○○「不否認」，究係何
所指？屬庚○○之默示自白？抑或行使緘默權之拒絕陳述？實尚
非明確。原判決未進一步闡述論析，遽以庚○○對上開各情「不
否認」，即據為不利之論斷，不無可議。又原判決以詹寶霖、范
民揚於法務部調查局北部地區機動工作組（下稱北機組）之陳述
，作為認定庚○○有業務過失致人於死犯行不利論證之一（見原
判決第二一頁第八至二五列），惟未敘明詹寶霖、范民揚上開審
判外之陳述，何以有證據能力之理由，亦有理由欠備之違誤。(三)
、刑事審判程序之被告，乃當事人之一造，有本於訴訟主體之地
位而參與審判之權利，並有接受辯護人協助及保持緘默之權，且
無自證己罪之義務。此項權利，屬憲法上所保障之人民訴訟基本
權，不因係合併或追加起訴之共同被告，而加以剝奪。從而被告
在同一審判程序中，性質上不能同時兼具證人之雙重身分；但合
併審判之共同被告，其陳述如不利於其他共同被告，且利害相反
時，倘以其未經彈劾之陳述，作為認定其他共同被告犯罪事實之
證據，自亦侵害該其他共同被告之詰問權。故刑事訴訟法第二百
八十七條之一第二項規定「因共同被告之利害相反，而有保護被
告權利之必要者，應分離調查證據或辯論」，使分離程序後之共
同被告立於證人之地位，準用有關人證之規定，具結陳述，並接
受其他共同被告之詰問，以兼顧共同被告之訴訟基本權及其他共
同被告對證人之詰問權。庚○○、甲○○、乙○○、丁○○、戊
○○、丙○○、己○○係經檢察官合併起訴，由法院以同一訴訟
程序合併審判，第一審及原審對渠等之調查，均未命渠等各立於
證人地位而為陳述，使其餘共同被告有與之對質並詰問其現在與
先前陳述瑕疵之機會，各自之對質詰問權即無從行使，縱渠等各
在北機組或偵審中之陳述，於原審更審審判中曾向其他共同被告
宣讀或告以要旨，仍難謂為合法之證據資料，原判決採用渠等各
自在北機組及偵查中之陳述作為認定其他共同被告之犯罪依據，
亦有違採證法則。(四)、原判決依國立台灣科技大學製作「林肯大
郡邊坡滑動災變原因」鑑定報告、台北市大地技師公會理事長周
功台在原審更審前之證詞及中華民國土木技師公會全國聯合會鑑
定報告，認乙○○所施作之部分地錨之夾片與鋼絞線咬合不佳及
銹蝕，為有瑕疵，而據為乙○○有業務過失犯行之論證。惟上開
鑑定報告，係謂「部分地錨之夾片與鋼絞線咬合不佳及銹蝕，無
法提供設計者要求之拉力」（見原判決第三八頁第十二至十三列
）、「永久地錨設計時要有防蝕保護設計量」（見原判決第三九
頁第十八列）、「地錨之抗拉驗證、施預力過程及自由段之防蝕
等方面有疏失」（見原判決第三九頁第二六至二七列），因除格
樑地錨施作數量較原設計為少外，鑑定報告及原判決均未認乙○
○就地錨有不依設計圖施工之情形，則上開鑑定報告之意見及周
功台之證詞，似謂地錨防蝕設計並不符合一般永久性地錨錨頭等
防蝕要求。如果無訛，上開鑑定報告所謂自由段之「防蝕疏失」
，似係指設計當時即未加以考量。前開地錨之銹蝕，究係乙○○
施工維護不當或品質瑕疵所致，或設計者於設計時之疏失使然，
抑或乙○○未依設計圖施工之故，即關涉乙○○此部分有無業務
過失之判斷。原判決未詳加釐清本件地錨之設計與施工間有無任
何導致銹蝕之因素，即遽認乙○○對地錨有防銹保護不太妥適及
品質控管未完全之疏失，自嫌速斷。(五)、原判決認定甲○○依其
專業，應注意該處地質與原製作鑽探報告之砂岩不符，不足以作
為擋土牆設計參考（見原判決第七頁第七至九列）；嗣又認甲○
○因知識不足，未要求作進一步之地質鑽探，以求合理之參數等
情（見原判決第七頁第二一至二二列）。則原判決究以何者為認
定甲○○應注意、能注意、而不注意之過失依據，其事實記載即
非明確，理由中亦未詳加說明論述，尚難資為所認甲○○有業務
過失犯行之適用法律依據。又原判決謂「甲○○雖無結構技師之
專業執照，然其仍經營閎鼎公司，從事建築結構之設計業務，其
所為之補強設計，就結構之專業領域而言，盧正堯仍會作為重要
之參考依據」（見原判決第三一頁末列至次頁第三列），然未說
明其依據，理由自嫌未備。而甲○○於第一審時供述其設計「約
有（高）十公尺之長一六○‧○一公尺之擋土牆」（見一審卷(一)
第二九四頁），原判決理由論述「盧正堯有委託被告甲○○先行
設計第三區總長一○六‧二公尺，高五公尺之混凝土擋土牆，此
為被告甲○○分別於檢察官八十六年八月二十日偵訊中及原審（
第一審）八十七年一月二十日調查中坦承不諱」云云（見原判決
第三十頁第九至十三列），與上開卷證資料不符，非無證據上理
由矛盾之違誤。(六)、原判決認丁○○、戊○○共同基於圖利庚○
○及生根公司、霖肯公司私人不法利益之概括犯意聯絡，戊○○
、丙○○共同基於對主管事務圖私人不法利益之概括犯意聯絡，
分別由丁○○（二區、三區、四區、五區）、丙○○（六區）在
職務上所掌之上開各區會簽單公文書上登載不實事項，由戊○○
違法發給上開各區之建造併雜項之使用執照，使庚○○及生根公
司、霖肯公司得以減免補辦變更設計手續之金錢花費，且得以順
利取得上開各區建造併雜項等之使用執照不法利益。己○○與基
於對主管事務圖私人不法利益之丁○○、丙○○，基於概括犯意
之聯絡，違法准予總統特區（七、八樓區）之變更設計，使林肯
公司、生根公司及庚○○不經開發許可即取得開發平面面積七百
八十四多坪之土地可資利用之不法利益，及違法發給七、八樓區
之使用執照，使林肯公司、生根公司及庚○○取得使用執照之不
法利益等情。惟丁○○、戊○○、丙○○、己○○因前開圖利行
為而使庚○○及生根公司、霖肯公司獲取多少不法利益？攸關渠
等有無貪污治罪條例第十二條第一項減刑規定之適用，本院前次
發回意旨就此已詳予指明，然原判決仍未認定記載，除其判決理
由不備之瑕疵依舊外，本院亦無從為原審此部分適用法令當否之
判斷。又生根公司、林肯公司、霖肯公司及庚○○，係屬不同之
人格主體，上開各區之建造併雜項執照使用、變更設計申請書，
似記載申請人為上述公司，均非為公司負責人之庚○○個人，丁
○○、戊○○、丙○○、己○○茍有違法發給使用執照及准予變
更情事，獲利者似係上述公司，而非庚○○。原判決認丁○○、
戊○○、丙○○、己○○直接圖利庚○○，其事實認定與卷證資
料亦屬未合，難認適法。(七)、原判決以七十九年修正之山坡地開
發管理辦法第十九條第二項規定「直轄市、縣（市）主管建築機
關對於山坡地申請雜項執照之審查，關於水土保持部分，應會同
有關單位為之」，第二十一條規定在雜項工程進行中，「主管建
築機關應會同有關機關隨時抽查」，均明指是「會同」，而謂挖
填方與擋土牆之雜項執照、使用執照，農業局與工務局應共同負
責審核（見原判決第四六頁第十五至二三列）；又以「依台北縣
政府工務局建造執照申請有關特殊結構委託審理原則規定，有安
全顧慮之建築物及高度超過九公尺之邊坡擋土牆結構物，經該工
務局認有必要者，得委託有關專業機關審查，有該原則一份在卷
可憑」（見原判決第四七頁第二至六列），資為丁○○所辯：共
構設置，不在水保課承辦人員審核範圍；戊○○所辯：擋土牆等
水土保持設施，依台北縣政府分層負責明細表係由農業局水土保
持課負責審查，伊不負審查之責；丙○○所辯：共構屬建築行為
，應由工務局審核等，均無可採納之論據。惟「台北縣政府工務
局建造執照申請有關特殊結構委託審理原則」係就「建造執照」
申請所為有關特殊結構之規範，何以能作為依山坡地開發管理辦
法第十九條第二項規定申請「雜項執照」或辦理「使用執照」時
之審查依據，原判決並未進一步說明，自有可議。(八)、原判決以
「與建築物共構之擋土牆，不但係水土保持之設施，亦與建築物
相當，故農業局及工務局均應負審核之責」，而謂「丙○○既負
有會同審查（第六區）之責，自應據實將所知之現場違規情形註
明，而非載為請工務局逕依規定卓處，即可免除責任」（見原判
決第五四頁第五至九列）。惟於論斷丙○○負責雜項執照併建造
執照審核排水配置及邊坡穩定設施等水土保持之會同勘查時，又
謂「是否共構部分，依農委會八十七年四月二十八日八七林字第
八七一一七○四八號函：『……共構之擋土牆應由建築主管機關
審核。因雜項執照及建照之核發屬建築主管機關權責，又共構擋
土牆係屬建築物不可分割之構造物，且涉及結構安全，其不論是
否共構均應由建築主管機關審核。』；台北縣政府農業局八十八
年十二月十四日八八北字第九二四一號函亦以：『有關建造執照
中申請施作與建築連結共構之擋土牆其審核工作係由何單位承辦
乙節，查前揭工作由本府工務局建管單位併建造物結構一併審查
，如達一定規模則委由外審單位審查。』有各該函件在卷可稽」
等語（見原判決第九五頁第十二至二五列）。亦即認與建築物共
構之擋土牆，其雜項執照併建造執照之申請，應由工務局審核。
其就與建築物共構之擋土牆，究應由工務局單獨審核或與農業局
會同審核之論述，前後歧異，顯屬矛盾。(九)、原判決認定「工務
局建築管理課承辦人己○○係依據法令從事公務之人員，亦明知
原設計之擋土牆減做之原因，係七、八樓區旁山坡地邊坡已遭剷
除，且該邊坡剷除根本未申請開發許可或雜項執照，為使變更設
計及使用執照之申請通過，己○○……，即與基於同前對主管事
務圖私人不法利益之丁○○、丙○○，共同基於概括犯意之聯絡
，於八十五年一月十九日，分別將七樓區（八二汐建字一九三號
）、八樓區（八二汐建字六五九號）之變更設計案呈由不知情之
胡主鈞、鄭朝元等人核章後，准予變更設計，同意該二區變更設
計之方式，不經開發許可即由林肯公司、生根公司及庚○○共增
加約七百八十四多坪（面積○．二五九四公頃）之土地可資利用
之不法利益」（見原判決第十四頁末三列至次頁第十一列），如
果無訛，己○○承辦之七、八樓區變更設計案，其收案日期均為
八十四年十一月二十八日，核准日期亦似均為八十五年一月十九
日，原判決雖謂己○○上開簽請核准七樓區（八二汐建字一九三
號）、八樓區（八二汐建字六五九號）變更設計之行為係連續犯
，惟未敘明客觀上是否屬先後兩行為，而非可視為數個舉動接續
實行之接續犯等理由，即遽依連續犯論處，理由尚嫌未備。庚○
○、甲○○、乙○○、丁○○、戊○○、丙○○、己○○上訴意
旨分別指摘此部分原判決不當，非無理由，應認仍有發回更審之
原因。原判決說明不另為無罪諭知之丁○○、戊○○廢弛職務釀
成災害部分及丙○○於八十年雜項執照變更設計共同圖利、共同
廢弛職務釀成災害部分，基於審判不可分原則，亦應併予發回。
二無罪部分：（即庚○○、辛○○共同偽造文書部分）
原判決以公訴意旨略以：被告庚○○、辛○○於七十九年四月十
一日、八月二十八日及八十年三月六日、二十日、四月二十五日
先後冒用周雪花、高清景、陰樹德、林明陽、林照陽、高清智及
邱垂欽等名義，偽造請領雜項執照委託書、土地使用權同意書、
雜項執照申請書、補發雜項執照申請書、建築工程竣工展期申請
書、雜項執照變更設計委託書、雜項使用執照申請書、土地編定
申請書等，向台北縣政府工務局申請雜項執照與變更地目編定等
，涉犯共同行使偽造私文書罪嫌云云。但經審理結果，認為不能
證明庚○○此部分及辛○○犯罪，因而撤銷第一審關於此部分之
判決，改判諭知庚○○此部分及辛○○無罪，固非無見。
惟按：(一)、證據之證明力，固由法院本其確信自由判斷，但不得
違背經驗法則及論理法則。原判決認庚○○於七十七年五月二十
二日向周雪花、周娘興購買坐落台北縣汐止市○○段北港口小段
四六、八七、八八、八九、八九之一、八九之二、二七八、三二
四、二七八之一、三二○及三二四之一等十一筆土地，其中後二
筆土地於七十年間曾由周雪花申辦水土保持，庚○○為爭取時效
及便利性，於購地之初即顯欲藉周雪花名義續予申請其後之雜項
執照、變更土地編定等程序，而「此情周雪花當時應明瞭且未反
對，否則周雪花不會任令其原先申請所用之印章，繼續留存於恆
生建築師事務所多年，復為接續辦理手續之辛○○使用」（見原
判決第八十頁末三列至次頁第三列）。似謂周雪花於七十年間委
由恆生建築師事務所申辦上開二筆土地之水土保持完畢後，未將
其印章取回，係為便利庚○○日後購地續辦雜項執照等手續之故
。惟庚○○係因七十九年二月十四日山坡地開發建築管理辦法修
正發布，其第二十五條（即落日條款）第一項規定：「本辦法修
正施行前，經依六十六年九月十三日發布施行之山坡地保育利用
條例施行細則第十二條規定，為一般建築使用核可開挖整地，迄
今仍未取得水土保持合格證明之案件，應於本辦法修正施行後一
年內，依第三章規定申領雜項執照，並依第四章規定辦理施工」
，庚○○因其購自周雪花等十一筆土地中之二筆符合該落日條款
要件，始有意以原水土保持申請人周雪花之名義申請雜項執照，
並購入其他符合該條要件之山坡地合併開發。原判決以周雪花於
七十年間委託恆生建築師事務所辦理水土保持而未取回之印章，
遽予論斷係為七年後始向其購地之庚○○及購地二年後因上開落
日條款修正公布，為庚○○申辦雜項執照等之時效性需要，始任
由在恆生建築師事務所任職之辛○○繼續保管其印章云云，並據
為周雪花同意庚○○以其名義申辦上開手續之判斷基礎，非唯理
由自相矛盾，其論斷亦顯與經驗法則有違，難認適法。(二)、辛○
○、庚○○於檢察官偵查中已分別自承將周雪花之印章交由范民
揚申辦雜項執照等手續時，均未詢問周雪花是否同意（見原判決
第七七頁第十六至二六列）；周雪花於檢察官初次偵查中亦明確
證稱七十七年庚○○向其購買上開土地後，其未授權任何人以其
名義辦理雜項執照之申請等相關事項（見原判決第七七頁末五列
至次頁第三列）；林明陽、林照陽、高清智、陰樹德、邱顯榮（
邱垂欽之子）、高清祥、高清景及高清智之母親陳甘亦分別於偵
查中證稱，不知七十九年申請雜照之事，亦未於土地使用權同意
書上簽名蓋印各等語（見原判決第八二頁第七至十一列）。原判
決雖以周雪花及原賣地之地主林明陽、林照陽、高清智、陰樹德
、邱顯榮、高清祥、高清景及高清智之母親陳甘等，於八十六年
八月十八日發生前揭第二區、第三區擋土牆倒塌及建物樓柱斷裂
之重大傷亡事故後，「內心當會擔心是否要負何種責任，因之於
（北機組人員）檢察官開始訊問時，稱其不知印章被冒用之事，
要屬人情之常」（見原判決第八一頁第十一至十四列、第八五頁
第二一至二五列），而謂上開供述尚不足據為不利庚○○、辛○
○之判斷，惟未說明前揭地主等於發生擋土牆倒塌及建物樓柱斷
裂之傷亡事故後，如何係因擔心應負刑責始故為不實陳述之依據
，理由自嫌欠備。又周雪花等地主茍於賣地當時即同意嗣後須配
合庚○○辦理相關手續，何以此一約定未見諸於買賣契約文字？
且申辦七十九年汐雜字第十八、十九號二件雜項執照時，何以周
雪花、邱垂欽均未提出水土保持核可函正本交由辛○○辦理？原
審就此未詳加釐清審認，即遽謂庚○○、辛○○並無共同冒用周
雪花、高清景、陰樹德、林明陽、林照陽、高清智及邱垂欽名義
，申請雜項執照與變更編定建地等犯行，自嫌速斷。檢察官上訴
意旨指摘此部分原判決不當，非無理由，應認仍有發回更審之原
因。
據上論結，應依刑事訴訟法第三百九十七條、第四百零一條，判
決如主文。
中    華    民    國  九十五  年    七    月    六    日
                      最高法院刑事第十一庭
                          審判長法官  謝  俊  雄
                                法官  陳  世  雄
                                法官  魏  新  和
                                法官  吳  信  銘
                                法官  徐  文  亮
      本件正本證明與原本無異
                                      書  記  官
中    華    民    國  九十五  年    七    月   十一   日
                                                      Ｌ


司法院資訊處製作；財團法人民間司法改革基金會備份。
